臺灣臺中地方法院民事判決　　　　　　　96年度訴字第1388號
原　　　告　臺中市政府
法定代理人　乙○○
訴訟代理人　林基豐律師
被　　　告　丙○○
訴訟代理人　劉家驥律師
上列當事人間請求返還房地事件，本院於96年10月4日言詞辯論
終結，判決如下：
    主    文
被告應將坐落臺中市○區○○段二小段1-20、1-21地號土地上
之門牌號碼台中市市○路41巷17號建物 (面積107平方公尺，位
置如附圖所示B、C、E部分）騰空後連同所坐落之土地交還原告
。
被告應給付原告新臺幣貳拾萬壹仟壹佰捌拾伍元，及自民國96年
5月24日起至返還前開房地為止，按月給付原告新臺幣參仟參佰
伍拾參元。
原告其餘之訴駁回。
訴訟費用由被告負擔。
本判決原告勝訴部份，於原告以新臺幣壹佰萬零貳仟元為被告供
擔保後，得假執行。但被告以新臺幣參佰萬伍仟陸佰貳拾伍元為
原告預供擔保，得免為假執行。
原告其餘假執行之聲請駁回。
    事實及理由
壹、兩造爭執要旨：
一、原告起訴主張：
  (一)緣如聲明所示建物屬市府州廳附屬官舍，光復後由原告接管
    ，核屬台中市市產，土地部分業經登記為原告所有，惟地上
    建物當初並未一併登記。經原告統計在上開地號土地及相鄰
    之市有地上相類情形未登記房屋有20餘戶，都被他人占用，
    甚至私相轉賣「房屋使用權」者亦有之。茲查，本件房地目
    前由被告無權占用，並經營「仁義牛肉麵」飲食店，經原告
    催討經年且送調解索討未果，爰依民法第767條、第184條等
    規定，請求被告返還上開建物及建物所在之土地以回復原狀
    。退步言之，苟被告舉證對建物享所有權或其他合法占有之
    權源，然因原告為土地之合法權利人，依法至少亦得請求被
    告拆除房屋返還土地。
  (二)又按原告就系爭土地及房屋，因被告之無權占用致不能為正
    常之使用收益，依民法第184條及第179條之規定，自得請求
    被告賠償損害或返還所受相當於租金之不當利益。其金額依
    台中市政府93.9.6府財產字第0930141579號函頒發之「台中
    市市有非公用基地房屋租金率基準」第二條、第三條規定，
    以土地部分按土地公告地價總額年息5%、房屋部分依房屋現
    值年息10%，計算相當租金之不當得利或損害金。茲依鑑測
    後被告占用之面積，請求自起訴前五年起之損害金為新臺幣
    （下同）349098元（計算方式為：土地部分損害金額[12188
    元×11平方公尺＋12000元×96平方公尺]×5%×5年＝32151
    7元；房屋部分損害金額：現值55163元×10%×5年＝27581
    元），並自起訴狀繕本送達被告翌日（即民國96年5月26日
    ）起至返還前開房地為止，按月給付原告5818元，以上計算
    方式未逾土地法第105條、第97條第1項所定租金限額等語。
    並聲明：1.如主文第1項所示；2.被告應給付原告349098元
    ，及自96年5月26日起至交還前開房屋之日止，按月以5818
    元計算之損害金；3.願供擔保，請准宣告假執行。
二、被告抗辯略以：系爭房屋係被告父親廖義雄於76年8月間以
    120萬元向訴外人張仁緒買受，張仁緒則係於73年以前向中
    國國民黨黨史編纂委員會承購，於當年黨國不分的年代，黨
    史編纂委員會自係系爭房屋之合法占用人，此為公眾周知之
    事實，若謂當年國民黨不法占用系爭房屋，實偏離公眾之認
    知。茲原告主張系爭房地同屬伊1人所有，而中國國民黨黨
    史編纂委員會占用系爭房屋，嗣並將之處分出售與訴外人張
    仁緒，依據民法第425條之1及最高法院48年台上字第1457號
    判例意旨，除非原告能舉證證明其將房屋所有權讓與中國國
    民黨黨史編纂委員會時，當事人之真意不含基地之使用外，
    均應推斷原告默許其使用房屋座落之基地；若原告變更主張
    認系爭房屋非伊所有，本於房屋與基地使用權恆定原則及房
    屋既得使用權保護原則，亦可類推適用民法第425條之1規定
    。再者，依原告93年6月24日附屬廳舍相關事宜說明會會議
    記錄內載：「對於合法現住戶，本府研議核發補償費」亦可
    知原告實知悉被告為合法現住戶。臺中市議會第16屆第1次
    大會亦曾就系爭房屋請願事宜議決「通過。請市府與地主協
    議，俟市府遷移新市政中心時，再行處理。」，益徵原告明
    知被告為合法住戶等語。並聲明：原告之訴駁回；如受不利
    判決，願供擔保請准宣告免為假執行。
貳、兩造不爭執事項（見本院卷第18頁）：
一、不爭執事項：
  1.本件系爭房地現由被告占有使用中，經營仁義牛肉麵。
  2.房屋坐落基地屬台中市政府所有。
  3.系爭房屋稅籍證明書所載納稅義務人姓名「國民黨史編纂委
    會使用人廖義雄」。
  4.廖義雄為被告之父親。
  5.台中市議會曾就系爭房屋請願事宜議決「通過」，請市府與
    地主協商，俟市府遷移新市政中心時，再行處理。
  6.系爭房屋是未辦理保存登記之建物。
二、爭執事項：
  1.被告就系爭房屋是否有所有權？
  2.被告就系爭房屋若有所有權，就系爭土地是否有使用權？
  3.不當得利數額？
參、得心證之理由：
一、原告主張坐落台中市○區○○段二小段1-20、1-21地號土地
    （按所有權人為台中市，管理者為台中市政府）及其上門牌
    號碼台中市市○路41 巷17號建物為其所有乙節，固僅據提
    出土地登記謄本為證，然被告對於爭建物原為臺中州廳官舍
    乙節並無爭執，而系爭建物因未辦理保存登記，固無從依地
    政機關登記資料顯現其權利歸屬，惟其位置坐落於臺中市政
    府市有土地、緊鄰臺中市政府、建築形式屬低矮連棟房舍，
    原告主張系爭土地及建物均為原告所有，堪以採信。又被告
    占有系爭建物情形，業經本院勘驗及囑託臺中市中山地政事
    務所至現場測量，並製有勘驗筆錄及複丈成果圖附卷可參。
二、被告雖辯稱：系爭土地與建物若同屬原告，應適用民法第42
    5條之1規定，推定原告默許被告使用房屋座落之基地，若僅
    土地為原告所有，亦應類推適用上開規定等語。經核：
  (一)按當事人主張有利於己之事實者，就其事實有舉證之責任，
    民事訴訟法第277條前段定有明文。而民法第425條之1係明
    定：「土地及其土地上之房屋同屬一人所有，而僅將土地或
    僅將房屋所有權讓與他人，或將土地及房屋同時或先後讓與
    相異之人時，土地受讓人或房屋受讓人與讓與人間或房屋受
    讓人與土地受讓人間，推定在房屋得使用期限內，有租賃關
    係。」，再依其立法目的，係將最高法院48年台上字第1457
    號民事判例所明認：「土地與房屋為各別之不動產，各得單
    獨為交易之標的，且房屋性質上不能與土地使用權分離而存
    在，亦即使用房屋必須使用該房屋之地基，故土地及房屋同
    屬一人，而將土地及房屋分開同時或先後出賣，其間雖無地
    上權設定，然除有特別情事，可解釋為當事人之真意，限於
    賣屋而無基地之使用外，均應推斷土地承買人默許房屋承買
    人繼續使用土地。」予以明文化，以杜爭議。惟房屋占有人
    若主張其前手與土地所有人間有此法律關係，自應就其所主
    張此一有利於己之事實負舉證責任。
  (二)查被告主張其父親廖義雄係輾轉自中國國民黨黨史編纂委員
    會購得房屋使用權（廖義雄前手為張仁緒，張仁緒前手為中
    國國民黨黨史編纂委員會），且迄今系爭房屋稅籍證明書所
    載納稅義務人姓名仍為「國民黨史編纂委會使用人廖義雄」
    等情，固據提出不動產買賣契約書（出賣人張仁緒、買受人
    廖義雄）、臺中市稅捐稽徵處函影本、中區國稅局96年房屋
    稅繳款書影本等件為憑，核與證人甲○○即辦理前開不動產
    買賣之土地代書到庭證述情節相符。惟查未辦保存登記建物
    之事實上處分權固非不得讓與，然仍須讓與人確有此「事實
    上處分權」，否則仍僅為債之關係，不得據以對抗第三人，
    且房屋稅籍資料僅係主管機關對於房屋課徵稅捐之行政管理
    、房屋之納稅義務人依相關法規應負擔稅捐之人，無從作為
    未辦保存登記建物「事實上處分權」歸屬之證明，此由證人
    甲○○到庭證稱：「土地是市政府的，買房子就是過個名字
    就算了，這個房子也是破破爛爛，當時是覺得奇怪，但是反
    正買房子，房子可以用就好了，沒有登記的房子，就是寫個
    買賣契約，稅捐處改一下，就只有這樣處理。」等語，益足
    徵之。另被告就中國國民黨黨史編纂委員會確自原告合法受
    讓系爭建物乙節，無非僅憑：因當時黨國不分、黨政二位一
    體，殊難想像係非法占用，此為歷史事實，公眾皆知等情為
    其依據，此外並未提出任何證據以實其說，惟本院衡酌被告
    所主張所謂「黨國不分」之特殊時空背景縱使存在，亦不能
    成為取得所有權、事實上處分權或基地使用權之依據，因認
    被告就其所主張本件有「土地及其土地上之房屋同屬一人所
    有，而僅將土地或僅將房屋所有權讓與他人」情形，其舉證
    責任仍有未盡，而難採信。
  (三)按所有人對於無權占有或侵奪其所有物者，得請求返還之。
    民法第767條前段定有明文。被告無權占有原告所有系爭建
    物、土地之事實，已如前述，依法自應返還系爭建物、土地
    予原告，故原告請求被告返還如主文第1項所示建物、土地
    ，為有理由，應予准許。
三、次按無權占有他人之不動產，可能獲得相當於租金之利益，
    為社會通常之觀念，故原告依不當得利之法律關係，請求被
    告返還起訴前五年所受相當於租金之利益核屬正當。至於原
    告得請求返還之範圍，應以對方所受利益為度，非以請求人
    所受損害若干為準。本院衡酌：城市地方房屋之租金，以不
    超過土地及其建築物申報總價年息10%為限，此一規定於基
    地之租金亦準用之，土地法第97條第1項、第105條定有明文
    。原告固以其93年9月6日頒行之「臺中市市有非公用基地房
    屋租金率基準」第二點「臺中市市有基地每年租金率，不分
    使用分區，均按出租當期土地公告地價總額年息百分之五計
    算」、第三點「臺中市市有房屋每年租金率，按出租訂約時
    其房屋課稅現值年息百分之十計算」規定，並未逾越土地法
    第97條第1項、第105條所定租金限額，請求按上開標準計算
    被告使用系爭房地所受相當於租金之利益，惟按不當得利數
    額，本應斟酌基地位置、工商業繁榮程度、承租人利用之經
    濟價值及所受利益等項，並與鄰地租金相比較以為決定，原
    非必達申報總價年息10%最高額，亦不得僅憑並未逾越申報
    總價年息10%即認為相當。本院審酌系爭房地所在位置雖市
    況繁榮、來往行人車輛頻繁，然所毗鄰道路為單行道、巷道
    狹小、汽車勉可通行，復屬低矮一層樓磚造建物、屋況老舊
    ，惟目前作營業使用，暨系爭土地96年1月申報地價1,286,
    068元（96平方公尺×12000元＋11平方公尺×12188元)，房
    屋課稅現值31, 500元，若按房屋實際鑑測面積比例計算課
    稅現值為55,163元（31500元÷61.1平方公尺×107平方公尺
    ），以上合計1,341,231元，因認本件若依原告請求金額每
    月5,818元計算不當得利數額，約折合為土地及建物申報總
    價年息5.2%（計算式：5818×12月÷0000000元＝5.2%），
    仍屬過高，而應按申報總價年息3%計算為適當，總計原告得
    請求被告返還之不當得利數額為每年40237元（即每月3353
    元），而五年之租金總和為201185元（計算式：0000000×
    3%＝40237，40237÷12＝3353，元以下均四捨五入；40237
    ×5＝201185）。
四、綜上所述，原告依所有物返還請求權及不當得利返還請求權
    ，請求被告應將坐落臺中市○區○○段二小段1-20、1-21地
    號土地上之門牌號碼台中市市○路41巷17號建物 (面積107
    平方公尺，位置如附圖所示B、C、E部分）騰空後連同所坐
    落之土地交還原告，及被告應給付原告201185元，及自及自
    起訴狀繕本送達被告翌日（即96年5月24日）起至返還前開
    房地為止，按月給付原告3353元，為有理由，應予准許。其
    餘逾此部分請求，為無理由，應予駁回。
五、兩造各自陳明願供擔保聲請宣告假執行及免為假執行，於原
    告勝訴部分，經核均與法律規定相符，爰分別酌定相當擔保
    金額准許之。至於原告敗訴部分，其假執行之聲請，因失所
    依附，應予駁回。
六、本件事證已臻明確，兩造所為其他攻擊方法及主張，於判決
    結果不生影響，爰不逐一審究，併予敘明。
肆、訴訟費用負擔及假執行、免假執行宣告之依據：民事訴訟法
    第79條、第390條第2項、第392條第2項。
中　　華　　民　　國　　96　　年　　10　　月　　25　　日
                  民事第二庭  法　官　林慧貞
以上正本係照原本作成
如對本判決上訴，須於判決送達後20日內向本院提出上訴狀
中　　華　　民　　國　　96　　年　　10　　月　　25　　日
                              書記官
